臺中高等行政法院裁定
111年度聲字第15號
聲  請  人  蕭裕民                                      
相  對  人  臺中市政府環境保護局

代  表  人  陳宏益              
上列聲請人因與相對人臺中市政府環境保護局間陳情事件（本院
111年度訴字第73號），聲請人聲請保全證據，本院裁定如下：
　　主  文
一、聲請駁回。
二、聲請訴訟費用由聲請人負擔。
　　理  由
一、按民事訴訟法第368條第1項規定：「證據有滅失或礙難使用
    之虞，或經他造同意者，得向法院聲請保全；就確定事、物
    之現狀有法律上利益並有必要時，亦得聲請為鑑定、勘驗或
    保全書證。」第370條規定：「（第1項）保全證據之聲請，
    應表明下列各款事項：一、他造當事人，如不能指定他造當
    事人者，其不能指定之理由。二、應保全之證據。三、依該
    證據應證之事實。四、應保全證據之理由。（第2項）前項
    第一款及第四款之理由，應釋明之。」第284條規定：「釋
    明事實上之主張者，得用可使法院信其主張為真實之一切證
    據。但依證據之性質不能即時調查者，不在此限。」俱為行
    政訴訟法第176條規定準用之。所謂保全證據應證之事實，
    係指所保全之證據在行政訴訟中究係證明如何之待證事實；
    所謂保全證據之理由，係指須表明證據有滅失或礙難使用之
    虞，或經他造同意之事實；所謂釋明，係指可使法院信其主
    張為真實之得以即時為調查之證據。其立法意旨，係鑑於證
    據之調查，本應於訴訟繫屬後已達調查之程度，且有調查必
    要者，始得為之，但於此之前，如該證據有滅失或有礙難使
    用之虞，卻不能立即調查，將因證據之滅失或情事變更而礙
    難使用，致影響日後裁判之正確性，故特設此制以為預防。
    是倘本案訴訟已繫屬於法院，且已達可以調查證據之程度者
    ，即無聲請保全證據之必要。又保全證據之聲請與起訴應具
    備之要件不同，行政法院就保全證據之聲請案為審查，如認
    其聲請為不合法或無理由，即應逕以裁定駁回之，並無行政
    訴訟法第107條第1項但書規定應由審判長定期間先命補正之
    適用（最高行政法院110年度抗字第111號裁定參照）。
二、本件聲請意旨略以：
  ㈠聲請保全之證據說明如下：
　 1.當事人：臺中市政府環境保護局
　 2.保全證據：
    ①本院111年度訴字第73號卷（下稱訴字卷）頁89之原件（缺
      各級簽署，且報案次數欄明顯不實，疑變造，恐滅失或礙
      難使用）。
    ②訴字卷頁375之原件（缺上級認證及關防，也沒有檔案歸檔
      的編號，稽查結果内容也與登錄陳情系統的内容不同，疑
      變造，恐滅失或礙難使用）。
    ③訴字卷頁87之原件（沒有檔號和保存年限，沒有歸檔，恐
      滅失或礙難使用，且被貼上明顯無關的貼紙，不知道遮掩
      什麼）。
    ④訴字卷原告自編甲證13中被告上傳的文件（内容不詳，因
      被告多件文件呈現變造嫌疑或沒有歸檔沒有認證，此處不
      明的上傳文件不知是否會被替換掉？應儘速由市府陳情系
      統資訊小組下載保全）。
　 3.依該證據應證之事實：本案訴訟標乃依法針對案情回覆稽
     查結果，這些文件原件乃記錄稽查結果、如何辦理之公文
     ，乃本案判決的事實基礎。
　 4.應保全證據之理由：這幾件文件影本，或無長官簽核無關
     防認證，或者内容明顯有問題，或者根本無納檔編號，或
     者有被明顯無關的貼紙掩蓋什麼，皆無法證實真實性（或
     者有做什麼手腳的可能），當然也就無法確認證據會被適
     當保存，有滅失或礙難使用之虞。故必須保全其原件，提
     供調查！
　㈡調取辦理本訴訟標的案的公文之完整原件、保全證據並攤開
    檢視，乃天經地義的基本事實調查，把辦理的事實攤開在陽
    光下，根據事實的判決才有意義！疑點要能攤開調查明白，
    才能讓人信服等語。
三、經查，本件聲請之標的乃：1.相對人環保報案中心陳情案件
    處理電腦管制單（即相對人所作聲請人於民國110年2月4日1
    2時17分許電話報案之紀錄，案件編號：00000000（000），
    見訴字卷第89頁）。2.相對人環境稽查紀錄表（即相對人於
    聲請人電話報案之110年2月4日13時45分至聲請人報案地點
    進行稽查之紀錄，見訴字卷第375頁）。3.陳情整合平台（
    下稱陳情平台）案件交辦單（即聲請人於110年2月5日10時3
    1分至陳情平台登錄陳情案件後，臺中市政府交辦相對人受
    理之文件，案號：110-E003370，見訴字卷第87頁）。4.陳
    情系統頁面相對人上傳文件（見本院卷第247頁），俱為相
    對人之文件。然聲請人僅泛言聲請保全上開證據係為釐清判
    決的事實基礎，而未釋明該等證據在本件訴訟中有何將遭滅
    失或礙難使用之虞，亦未說明其保全證據之請求業經他造同
    意，或就確定事、物之現狀有法律上利益並有必要之事實。
    且上開證據之製作日期明顯早於聲請人本案起訴之日期（11
    1年3月25日），客觀上並無遭偽造、變造之可能，聲請人所
    稱恐遭相對人變造、湮滅或滅失等情，核屬臆測而不可採；
    況本件訴訟已繫屬於本院，且相對人業已將上開證據等之影
    本提出附卷，殊無另為聲請保全證據之必要。從而，本件聲
    請人所為證據保全之聲請，與上開規定要件不符，應予駁回
    。
四、結論：本件聲請為無理由，應予駁回。
中　　華　　民　　國　　111　 年　　8     月　  5    日
                  臺中高等行政法院第三庭
                        審判長法  官　陳  文  燦
                              法  官　楊  嵎  琇
                              法  官　張  鶴  齡　     
　　　　　　　　　　　　　　　                   
以上正本證明與原本無異。
如不服本裁定，應於裁定送達後10日內以書狀敘明理由，經本院
向最高行政法院提出抗告（須按對造人數附具繕本）。
中　　華　　民　　國　　111　 年　　8　   月    8     日
           　　　　　　　  　 書記官　黃  靜  華